【裁判字號】    92,訴緝,58
【裁判日期】    921027
【裁判案由】    偽造文書等
【裁判全文】
臺灣桃園地方法院刑事判決                          九十二年度訴緝字第五八號
    公  訴  人  臺灣桃園地方法院檢察署檢察官
    被      告  己○○
右列被告因偽造文書等案件，經檢察官提起公訴（八十六年度偵字第五七五二號），
本院判決如左：
    主  文
己○○意圖為自己不法之所有，而侵占對於業務上所持有之物，處有期徒刑陸月，如
易科罰金，以參佰元折算壹日。另被訴連續行使偽造私文書、詐欺取財罪部分均無罪
。
    事  實
一、己○○並無犯罪前科，其自民國八十二年間某日起受僱於庚○○○所經營，設於
    桃園縣新屋鄉○○路一六二號及同鄉○○路五七六號之中國時報新屋辦事處，擔
    任送報生之工作，負責發送報紙予客戶，並代收報費，為從事業務之人，於八十
    六年一月間，不知何故，未至該辦事處工作，於同年二月間，又突返該辦事處繼
    續送報，庚○○○見其返回工作基於同鄉情誼，未予計較，便將八十六年一月份
    之報費單交其收取，詎己○○竟基於意圖為自己不法所有之犯意，未將其業務上
    所收得之該月份新臺幣（下同）一萬餘元之報費，繳回予庚○○○，而以變易持
    有為所有之意思，予以侵占入己，旋即不知去向。
二、案經庚○○○訴由臺灣桃園地方法院檢察署檢察官偵查起訴。
    理  由
壹、有罪部分：
一、右揭犯罪事實，業據被告己○○坦承不諱，核與告訴人庚○○○之指訴情節相符
    ，並有中國時報新屋辦事處訂戶名冊（參偵卷第三十至三十四頁）在卷可稽，是
    被告之自白核與事實相符，可以採信。從而，被告侵占其業務上所收取之報費之
    事實，事證明確，洵堪認定。
二、被告受僱於告訴人庚○○○所經營之上開辦事處，擔任報紙配送及收款之業務，
    自為從事業務之人。是核被告所為係犯刑法第三百三十六條第二項之業務侵占罪
    。被告行為後，刑法第四十一條將原「犯最重本刑為三年以下有期徒刑以下之刑
    之罪，而受六月以下有期徒刑或拘役之宣告，因身體、教育、職業或家庭之關係
    ，執行顯有因難者，得以一元以上三元以下折算一日，易科罰金」之規定，於九
    十年一月四日修正為刑法第四十一條第一項前段，修正後之新規定為「犯最重本
    刑為五年以下有期徒刑以下之刑之罪，而受六月以下有期徒刑或拘役之宣告，因
    身體、教育、職業、家庭之關係或其他正當事由，執行顯有因難者，得以一元以
    上三元以下折算一日，易科罰金」，上開修正後之新規定已於九十年一月十日經
    總統公布，而於同年一月十二日生效施行，是被告行為後法律已有變更，經比較
    新舊法之結果，以修正後之新規定對被告較為有利，應依刑法第二條第一項前段
    之規定，適用裁判時即修正後之刑法第四十一條第一項前段之規定，併予敘明。
    爰審酌被告迄未與告訴人達成和解，所侵占之金額不多僅一萬餘元，以及被告並
    無其他犯罪前科，此有臺灣高等法院被告全國前案紀錄表可稽，其素行尚稱良好
    等一切情狀，量處如主文所示之刑，併諭知易科罰金之折算標準。
三、(一)公訴意旨另略以：被告己○○受僱於告訴人庚○○○期間，除侵占右述報費外
      ，復承前開意圖為自己不法所有之概括犯意，另於八十五年十一月至八十六年
      一月期間，將每月收取之報費約四萬元之報費侵占入己。此外，復於八十五年
      十一月十五日將應交付予告訴人庚○○○之得標會款約二十萬元，以變易持有
      為所有之意思，予以侵占入己，旋於八十六年二月潛匿不明，因認被告此部分
      犯行，分別涉犯刑法第三百三十六條第二項業務侵占、第三百三十五條第一項
      之普通侵占罪嫌。
    (二)按犯罪事實應依證據認定之，無證據不得認定其犯罪事實。又不能證明被告犯
      罪者，應諭知無罪之判決，刑事訴訟法第一百五十四條第二項、第三百零一條
      第一項分別定有明文。又「認定不利於被告之事實，需依積極證據，苟積極證
      據不足為不利於被告之認定時，即應為有利於被告之認定，更不必有何有利之
      證據。」；「告訴人之告訴，係以使被告受刑事訴追為目的，是其陳述是否與
      事實相符，仍應調查其他證據以資審認。」，最高法院三十年上字第八一六號
      判例、五十二年台上字第一三○○號判例可資參照。又按「刑法上所謂侵占罪
      ，以被告侵占之物先有法律或契約上之原因在其持有中者為限，否則不能成立
      侵占罪。」，最高法院五十二年台上字第一四一八號亦著有判例。
    (三)公訴意旨認被告己○○另涉此部分之犯行，無非係以告訴人庚○○○之指訴為
      其論據。訊據被告固坦承積欠告訴人庚○○○會款，以及其於右段時間內所收
      取之報費未全數繳予告訴人庚○○○，惟堅詞否認有此部分之犯行，辯稱：係
      經告訴人庚○○○同意，並非侵占等語。經查：
    (1)按侵占罪為即成犯，於持有人將持有他人之物變易為所有之意思時，即行成立
      （參最高法院六十七年台上字第二六六二號判例要旨）。又合會在八十九年五
      月五日民法第十九節之一修定施行前，悉依臺灣民事習慣定其法律關係，而依
      臺灣省民間合會習慣，合會係會首與會員間所訂立之契約。會員與會員間並無
      法律關係之存在（參最高法院四十九年台上字第一六三五、六十三年台上字第
      一一五九號判例要旨）。因此，在民法第十九節之一修定施行前，合會是會首
      與個別會員間之債權債務關係，會首於會員得標時，由會首向其他活會及死會
      會員收取會款後繳付得標之會員，會首所收得之會款，在給付得標會員前，係
      屬會首所有，但會首對於得標之會員負有給付會款之義務而已。本件公訴意旨
      所指被告侵占告訴人庚○○○之得標會款，而涉犯侵占罪之行為時間為八十五
      年十一月十五日，顯係在民法第十九節之一修定施行之前，基於法律不溯及既
      往原則，自應依臺灣省民事習慣定告訴人庚○○○與被告二人間之法律關係。
      則依前揭說明，被告收得告訴人庚○○○之得標會款，在給付告訴人庚○○○
      前，該會款仍屬被告所有，而非依法律或契約上之原因而持有告訴人庚○○○
      所有之會款，則被告雖至今仍未依約給付，充其量僅屬民事上債務之不履行，
      而與刑法侵占罪之構成要件有間，自難認被告有何侵占之犯行。
    (2)被告坦承將報費挪用繳納其個人之會錢，前後共積欠告訴人庚○○○報費十餘
      萬元，但被告堅稱：是經由告訴人庚○○○之同意等語。經質之告訴人庚○○○於本院調查時陳稱：被告將應繳之報費拿去繳會錢前，都有先告知，伊亦答
      應被告先用沒有關係等語（參本院九十二年八月六日訊問筆錄），則被告挪用
      應繳予告訴人庚○○○之報費前，既獲得告訴人庚○○○之同意，亦難認被告
      此部分行為，有何侵占可言。
    (3)此外，復查無其他積極之證據足以證明被告有此二部分之侵占犯行，揆諸首揭
      規定及說明，此部分本應為被告無罪之諭知，惟公訴意旨認此部分如成立犯罪
      ，與前開論罪科刑部分有連續犯之裁判上一罪之關係，爰不另為無罪之諭知，
      附此敘明。
貳、無罪部分：
一、公訴意旨另略以：被告己○○基於意圖為自己不法所有及偽造文書之概括犯意，
    先後鳩集(一)八十五年六月五日收會頭款，八十五年七月五日至八十七年六月五日
    會員二十四人，每會二萬元，每月五日開標（下稱第一會）；(二)八十五年九月十
    五日收會頭款，八十五年十月十五日至八十七年十一月十五日會員二十六人，每
    會一萬元，每月十五日開標（下稱第二會），均在桃園縣新屋鄉石磊村十九鄰水
    流四十三號開標之民間互助合會二組，其中第一會偽造告訴人庚○○○加入三會
    ，乙○○加入一會、張素珍一會、張銀環一會、徐光輝一會、劉金朱一會、李玉
    桂一會；第二會偽造丁○○加入一會、乙○○加入一會、徐光輝一會及其他偽造
    不詳入會，並於不詳時間連續偽填各該標單詐標金額，致使第一會會員即告訴人
    戊○○、第二會會員即告訴人丙○○、庚○○○、戊○○等人陸續繳交會款，並
    足生損害於乙○○等未入會各人。因認被告此部分所為係犯刑法第二百十條、第
    二百十六條行使偽造文書罪及刑法第三百三十九條第一項之詐欺罪嫌。
  (二)公訴意旨認被告涉犯此部分之犯行，無非係以：被告坦承虛用會員庚○○○之名
    義入會，告訴人庚○○○、張文勝、戊○○之指訴、合會會單等為其論據。訊據
    被告雖坦承將告訴人庚○○○列為前述第一會之會員，以及上開二合會倒會之事
    實，惟堅詞否認有何冒標、偽造文書、詐欺等犯行，辯稱：告訴人庚○○○本來
    說好要入會，是後來才說不要參加，但會單已寫好，沒有改；另乙○○是由其配
    偶入會，但不知其配偶之姓名，所以寫乙○○等語。經查：
  (1)公訴意旨所指被告冒用會員名義標會部分，雖告訴人丙○○、戊○○、李玉妹三
    人堅指被告有冒標之情事，但質之告訴人庚○○○陳稱：未曾聽聞被告在外揚言
    其有加入合會並得標之事實；另告訴人戊○○亦陳稱：被告並未曾告以告訴庚○○○得標之事，是告訴人三人之指訴空泛而乏實據，且復查無其他積極之證據足
    以佐證被告有冒用其他會員之名義偽造標單標得會款之事實，自難徒以告訴人三
    人之指訴遽被告有何冒標會款之情事。
  (2)刑法第二百十條之偽造私文書罪，以偽造他人名義之文書為必要。如以自己名義
    作成之文書，雖為不實之登載，無論是否足生損害於他人，刑法上既無處罰明文
    ，自無論罪之餘地（參最高法院二十三年上字第二七二四號、二十年非字第七六
    號判例）。合會之會單係由會首以自己之名義所制作，再發送予各參與合會之會
    員，此為民法第十九節之一修定前臺灣之民間習慣，且卷附之會單亦已明載「會
    首：己○○」，是被告是以自己之名義為該會單之制作名義人無疑，因此，縱被
    告於合會會單上虛列任何會員之名義而有不實，揆諸前開說明，仍與偽造他人名
    義之文書之構成要件有間，難認被告虛列會員之行為有何偽造文書之犯行。
  (3)被告雖坦承虛列告訴人庚○○○為第一會之會員，但告訴人丙○○係因證人甲○○之居間介紹而加入該會，業據告訴人丙○○於本院調查陳明在案（參本院九十
    二年八月六日訊問筆錄），而告訴人戊○○於偵查中亦指陳：「本會我只認識張
    素珍及甲○○」等語（參偵卷第四十一頁），是顯見告訴人丙○○、戊○○二人
    均非因被告於會單上虛列告訴人庚○○○為會員，而產生誤信，加入該合會，並
    交付會款，自難認其二人有何因而陷於錯誤之情事，自與詐欺罪之構成要件有間
    。
  (4)至於公訴意旨另指被告虛列會員李玉桂、徐光輝、劉金朱、張素珍、張銀環等人
    名義入會部分，除僅有告訴人戊○○、丙○○之指訴外，均乏其他證據足以佐證
    ，是尚難認被告另有此部分之犯行。且縱被告有虛列上開會員之情事，但告訴人
    戊○○、丙○○既非因各該會員始行入會，已如前述，自亦難因此遽認被告有何
    詐欺之犯行。
  (5)此外，復查無其他積極之證據足以證明，被告確有公訴人指訴之上開犯行，揆諸
    前揭規定及說明，此部分自應為被告無罪之諭知。
據上論斷，應依刑事訴訟法第二百九十九條第一項前段、第三百零一條第一項，刑法
第二條第一項前段、第三百三十六條第二項、修正後第四十一條第一項前段，罰金罰
鍰提高標準條例第一條前段、第二條，判決如主文。
本案經檢察官羅秀蓮到庭執行職務。
中      華      民      國    九十二    年      十      月    二十七    日
                                 臺灣桃園地方法院刑事第十庭
                                     審判長法  官  江  德  民
                                           法  官  沈  士  亮
                                           法  官  李  桂  英
右正本證明與原本無異。
如不服本判決，應於判決送達後十日內向本院提出上訴狀( 應附繕本 )，上訴於
臺灣高等法院。
                                           書記官  張  淑  芬
中        華        民        國   九十二   年    十    月    二十七    日
附錄本案論罪科刑法條全文：
刑法第三百三十六條第二項：
中華民國刑法第三百三十六條
 (公務公益侵占罪、業務侵占罪)
對於公務上或因公益所持有之物，犯前條第一項之罪者，處一年以上七年
以下有期徒刑，得併科五千元以下罰金。
對於業務上所持有之物，犯前條第一項之罪者，處六月以上五年以下有期
徒刑，得併科三千元以下罰金。
前二項之未遂犯罰之。


司法院資訊處製作；財團法人民間司法改革基金會備份。
